臺灣臺中地方法院民事判決
110年度沙簡字第119號
原      告  黃其鶴  
被      告  何鴻橋  
追 加 被告  臺中市清水地政事務所

法定代理人  吳志偉  
訴訟代理人  許家瑋  
上列當事人間請求確認經界事件，經本院於民國111年5月17日言
詞辯論終結，判決如下：
    主      文
確認原告黃其鶴所有坐落臺中市○○區○○段○○○○○○○地號（重測前
地號為臺中市○○區○○段○○○段○○○○○○○○○地號）土地，與被告何鴻
橋所有坐落臺中市○○區○○段○○○地號（重測前地號為臺中市○○區○
○段○○○段○○地號）土地間之經界線，為如附件二內政部國土測繪
中心民國一一一年五月三日補充鑑定圖所示F-G-H-I-J-K-C點連
接虛線。
訴訟費用由被告何鴻橋負擔二分之一，餘由原告黃其鶴負擔。
    事實及理由
一、原告主張：（一）坐落臺中市○○區○○段000○000地號土地（
    重測前地號為臺中市○○區○○段○○○段00○0○00○0地號，下稱系
    爭25之9、25之2地號土地）所有權（權利範圍全部），於民
    國108年6月20日以買賣為原因登記於原告名下。及坐落臺中
    市○○區○○段000地號土地（重測前地號為臺中市○○區○○段○○○
    段00地號，下稱系爭24地號土地）所有權（權利範圍全部）
    ，於76年4月28日以買賣為原因登記於被告名下。（二）原
    告於108年間購買系爭25之9、25之2地號土地時，有向追加
    被告臺中市清水地政事務所申請測量，卻因追加被告臺中市
    清水地政事務所於109年間實施地籍圖重測之失誤，導致系
    爭25之9、25之2地號土地之面積減少，故系爭25之9、25之2
    地號土地與系爭24地號土地間之經界線應為如附件一鑑定圖
    所示1-2-A-B-3-4-5-6-C點連接紅色虛線。（三）追加被告
    臺中市清水地政事務所於109年間實施地籍圖重測後雖有公
    告，但未以專函通知原告，致原告所有土地面積減少，權益
    受損。且系爭25之2地號土地與訴外人許順德所有坐落臺中
    市○○區○○段000號土地（重測前地號為臺中市○○區○○段○○○段
    00○00地號，下稱系爭24之27地號土地）之間界址，並非直
    線，而係不規則，故聲請勘驗系爭25之2地號土地與系爭24
    之27地號土地之間不規則界址等語。並聲明：確認原告所有
    系爭25之9、25之2地號土地，與被告何鴻橋所有系爭24地號
    土地間之界址，為如附件一鑑定圖所示1-2-A-B-3-4-5-6-C
    點連接紅色虛線。　
二、被告何鴻橋則以：（一）伊於76年間購買系爭24地號土地時
    ，有聽前手提及之前地主曾於60年間協商甲方的地（指興仁
    段447地號土地）靠路邊給乙方作為道路，乙方後面的地（
    指興仁段449地號土地）給甲方作為圍牆，乙方係原告購買
    土地之前地主，故系爭25之9、25之2地號土地與系爭24地號
    土地間之經界線應為如附件一鑑定圖所示F-E-D-C點連接黑
    色虛線。（二）原告購買土地時以小範圍套圖，國家重測時
    以大範圍套圖，內政部國土測繪中心則以另一種方式套圖，
    導致現在有3條線，而造成本件界址爭端等語資為抗辯。並
    聲明：原告之訴駁回。　　　
三、追加被告臺中市清水地政事務所則以：（一）108年4月18日
    土地複丈成果圖標示1至7為系爭25之9、25之2地號土地之界
    標，係參照舊地籍圖。（二）臺中市政府不動產糾紛調處委
    員會於109年12月15日進行調處，並裁處以如附件一鑑定圖
    所示F-E-D-C點連接黑色虛線為系爭25之9、24地號土地重測
    後界址，尊重臺中市政府不動產糾紛調處委員會之調處結果
　　。（三）複丈人員於實施地籍圖重測之前，係參考重測前舊
    地籍圖訂定界址，而實施地籍圖重測時則考量舊地籍圖及都
    市計劃樁位等條件，故兩者並未完全相符等語資為抗辯。並
    聲明：原告之訴駁回。
四、本院之判斷：
（一）按所謂因定不動產界線之訴訟，係指不動產之經界不明，
      或就經界有爭執而求定其界線所在之訴訟而言（最高法院
      30年度抗字第177號民事裁判意旨參照）。次按所謂因定
      不動產界線之訴訟，性質上屬於形成之訴。當事人提起此
      訴訟時，祇須聲明請求定其界線之所在即可，無須主張特
      定之界線。縱當事人有主張一定之界線而不能證明，法院
      仍不能以此駁回其訴。亦即法院可不受兩造當事人主張之
      拘束，得本於調查之結果，定雙方不動產之經界（最高法
      院90年度臺上字第868號民事裁判意旨參照）。又依土地
      法第46條之2第1項規定：「重新實施地籍測量時，土地所
      有權人應於地政機關通知之限期內，自行設立界標，並到
      場指界。逾期不設立界標或到場指界者，得依左列順序逕
      行施測：一、鄰地界址。二、現使用人之指界。三、參照
      舊地籍圖。四、地方習慣。」是以，土地重測目的既在將
      人民原有土地所有權範圍，利用地籍調查及測量等方法，
      將其完整正確反映於地籍圖，在原有界址不明，而仍能根
      據舊地籍圖界定原本土地界址之情況下，於重測後之土地
      界址發生爭議時，以重測前之舊地籍圖經界線作為界址，
      應較為適當（最高法院109年度臺上字第2172號民事裁判
      意旨參照）。
（二）經查，坐落臺中市○○區○○段000○000地號土地（重測前地
      號為臺中市○○區○○段○○○段00○0○00○0地號，即系爭25之9
      、25之2地號土地）所有權（權利範圍全部），於108年6
      月20日以買賣為原因登記於原告名下。及坐落臺中市○○區
      ○○段000地號土地（重測前地號為臺中市○○區○○段○○○段00
      地號，即系爭24地號土地）所有權（權利範圍全部），於
      76年4月28日以買賣為原因登記於被告何鴻橋名下，有土
      地登記謄本在卷可稽（見本院卷一第49至53頁、第423頁
      ），自堪信為真實。
（三）復查，本院囑託內政部國土測繪中心鑑測系爭25之9、25
      之2、24地號土地，經內政部國土測繪中心使用精密電子
      測距經緯儀，在系爭土地附近檢測追加被告臺中市清水地
      政事務所109年度地籍圖重測布設之圖根點，經檢核無誤
      後，以各圖根點為基點，用上列儀器分別施測系爭土地及
      附近界址點，並計算其坐標值輸入電腦，以自動繪圖儀展
      繪於鑑測原圖上（同重測後地籍圖比例尺1/500），然後
      依據追加被告臺中市清水地政事務所保管之重測前、後地
      籍圖、重測地籍調查表等資料，展繪有關土地地籍圖經界
      線，與前項成果核對檢核後測定於鑑測原圖上，做成比例
      尺1/500鑑定圖，依重測前地籍圖經界線及其輔助線F-G-H
      -I-J-K-C點連接虛線位置計算系爭24地號土地面積為104.
      36平方公尺，與其登記面積相差減少19.64平方公尺（計
      算式：124－104.36＝19.64），及系爭25之9地號土地面積
      為83.78平方公尺，與其登記面積相差減少16.22平方公尺
      （計算式：100－83.78＝16.22），及系爭25之2地號土地面
      積為149.24平方公尺，與其登記面積相差減少15.76平方
      公尺（計算式：165－149.24＝15.76）等情，有內政部國土
      測繪中心於111年3月8日以測籍字第1111555156號函檢送
      鑑定書及鑑定圖（即本判決附件一，見本院卷二第165至1
      69頁），及於111年5月6日以測籍字第1111555271號函檢
      送補充鑑定圖（即本判決附件二，見本院卷二第175至177
      頁）在卷可稽。
（四）又查，系爭25之9、24地號土地於109年間實施地籍圖重測
      時，因原告與被告何鴻橋指界之結果不同而發生界址爭議
      ，經臺中市政府不動產糾紛調處委員會於109年12月15日
      進行調處，並裁處以如附件一鑑定圖所示F-E-D-C點連接
      黑色虛線為重測後界址，且以如附件一鑑定圖所示F-E-D-
      C點連接黑色虛線位置計算系爭24地號土地面積為115.56
      平方公尺，與其登記面積相差減少8.44平方公尺（計算式
      ：124－115.56＝8.44），及系爭25之9地號土地面積為72.5
      9平方公尺，與其登記面積相差減少27.41平方公尺（計算
      式：100－72.59＝27.41）等情，有臺中市政府於110年2月2
      6日以府授地測一字第1100047472號函檢送不動產糾紛調
      處紀錄表、土地界址爭議案裁處結果圖說分析表、調處圖
      說及分析表等影本在卷可稽（見本院卷一第71至82頁），
      自堪信為真實。　　　
（五）原告固主張：原告於108年間購買系爭25之9、25之2地號
      土地時，有向追加被告臺中市清水地政事務所申請測量，
      卻因追加被告臺中市清水地政事務所於109年間實施地籍
      圖重測之失誤，導致系爭25之9、25之2地號土地之面積減
      少，故系爭25之9、25之2地號土地與系爭24地號土地間之
      經界線應為如附件一鑑定圖所示1-2-A-B-3-4-5-6-C點連
      接紅色虛線。且系爭25之2地號土地與訴外人許順德所有
      坐落臺中市○○區○○段000號土地（重測前地號為臺中市○○
      區○○段○○○段00○00地號，下稱系爭24之27地號土地）之間
      界址，並非直線，而係不規則，故聲請勘驗系爭25之2地
      號土地與系爭24之27地號土地之間不規則界址等語等情，
      惟查：　
　　1.於109年間重測前之舊地籍圖顯示系爭25之2地號土地之東
      北側毗鄰坐落臺中市○○區○○段000號土地（重測前地號為
      臺中市○○區○○段○○○段00○00地號，下稱系爭25之12地號土
      地），及其東南側毗鄰系爭25之9地號土地，且系爭25之2
      地號土地之東側經界線為直線等情，有原告提出追加被告
      臺中市清水地政事務所於108年3月27日核發地籍圖謄本在
      卷可稽（見本院卷一第17頁），自堪信為真實。
    2.原告所指如附件一鑑定圖所示1-2-A-B-3-4-5-6-C點連接
      紅色虛線，將導致系爭25之2地號土地之東側經界線出現
      折角，而造成系爭25之2、25之9、25之12地號土地之形狀
      與地籍圖上形狀不符，則原告主張前情，尚非可採。
　　3.又原告主張：原告於108年間購買系爭25之9、25之2地號
      土地時，有向追加被告臺中市清水地政事務所申請測量，
      卻因追加被告臺中市清水地政事務所於109年間實施地籍
      圖重測之失誤，導致系爭25之9、25之2地號土地之面積減
      少等情。另查：（1）按土地登記簿對於特定土地面積，
      僅為抽象的一定數量之記載，因面積須以圖面為依據，始
      能計算，故土地之具體形狀、位置、面積、相鄰情形，悉
      依地籍圖之記載（最高法院71年度臺上字第5150號、77年
      度臺上字第1674號民事裁判意旨參照）。（2）觀諸如附
      件二補充鑑定圖之「面積分析表」記載土地面積之增減情
      形，不論依重測前之舊地籍圖經界線計算，或依前揭原告
      所指界址線計算，系爭25之9、25之2、24地號土地之面積
      均有減少，可見地籍圖重測後發生面積增減情形，乃因現
      今以新測量技術及儀器進行精密測量所致，揆諸前揭說明
      ，系爭25之9、25之2地號土地與系爭24地號土地間之經界
      線仍應以重測前之舊地籍圖經界線即如附件二補充鑑定圖
      所示F-G-H-I-J-K-C點連接虛線作為界址，應較為適當。
　　4.至原告主張：系爭25之2地號土地與訴外人許順德所有坐
      落臺中市○○區○○段000號土地（重測前地號為臺中市○○區○
      ○段○○○段00○00地號，即系爭24之27地號土地）之間界址
      ，並非直線，而係不規則，故聲請勘驗系爭25之2地號土
      地與系爭24之27地號土地之間不規則界址等情，並提出照
      片及土地登記謄本為證（見本院卷二第209至211頁），再
      查：（1）於109年間重測前之舊地籍圖顯示系爭25之2地
      號土地之東南側毗鄰系爭24地號土地，及其西南側毗鄰系
      爭24之27地號土地，且系爭25之2地號土地之南側經界線
      為直線等情，有原告提出追加被告臺中市清水地政事務所
      於108年3月27日核發地籍圖謄本在卷可稽（見本院卷一第
      17頁），自堪信為真實。則原告主張：系爭25之2地號土
      地與系爭24之27地號土地之間界址，並非直線，而係不規
      則等情，尚非可採。（2）系爭25之2、24之27地號土地於
      109年間實施地籍圖重測時，因原告與訴外人許順德指界
      無爭議，業經雙方於地籍圖重測地籍調查表簽章確認，且
      公告期滿無人異議，業經追加被告臺中市清水地政事務所
      於109年11月6日辦理標示變更登記完畢等情，有登記簿謄
      本、地籍圖、地籍圖重測地籍調查表、土地複丈圖等影本
      在卷可稽（見本院卷二第183至203頁），自堪信為真實。
      （3）綜上，足認於109年間重測前之舊地籍圖顯示系爭25
      之2地號土地之西南側毗鄰系爭24之27地號土地，其經界
      線為直線，且系爭25之2、24之27地號土地於109年間實施
      地籍圖重測時，因雙方土地所有權人指界無爭議，並於地
      籍圖重測地籍調查表簽章確認，嗣公告期滿無人異議，業
      由追加被告臺中市清水地政事務所於109年11月6日辦理標
      示變更登記完畢，則原告聲請勘驗系爭25之2地號土地與
      系爭24之7地號土地之界址，已無調查之必要，附此敘明
      。
（六）被告何鴻橋雖辯稱： 伊於76年間購買系爭24地號土地時
      ，有聽前手提及之前地主曾於60年間協商甲方的地（指興
      仁段447地號土地）靠路邊給乙方作為道路，乙方後面的
      地（指興仁段449地號土地）給甲方作為圍牆，乙方係原
      告購買土地之前地主，故系爭25之9、25之2地號土地與系
      爭24地號土地間之經界線應為如附件一鑑定圖所示F-E-D-
      C點連接黑色虛線等情，然查：
　　1.按債權契約為特定人間之權利義務關係，僅債權人得向債
      務人請求給付，不得以之對抗契約以外之第三人，此為債
      之相對性原則（最高法院96年度臺上字第1809號民事裁判
      意旨參照）。
　　2.觀諸被告所辯前情，充其量僅涉及系爭土地之前手間於60
      年間協商土地使用事宜，而系爭25之9、25之2地號土地所
      有權於108年6月20日以買賣為原因登記於原告名下，及系
      爭24地號土地所有權，於76年4月28日以買賣為原因登記
      於被告何鴻橋名下等情已如前述，可見原告與被告何鴻橋
      均未參與前揭被告所辯系爭土地之前手間於60年間所為協
      商事宜，揆諸前揭說明，本於債之相對性原則，被告無從
      執此對抗原告，則被告主張前情，尚非可採。　
（七）綜上所述，本院審酌系爭土地之經界線沿革情形、土地面
      積減少情形等事項，確認原告所有系爭25之9、25之2地號
      土地與被告何鴻橋所有系爭24地號土地間之界址，為如附
      件二補充鑑定圖所示F-G-H-I-J-K-C點連接虛線，爰判決
      如主文第1項所示。
（八）本件事證已臻明確，兩造其餘攻擊防禦方法及所舉證據，
      經審酌結果，與本件判決結論均無影響，爰不一一論述，
      附此敘明。
五、訴訟費用負擔之依據：按因共有物分割、經界或其他性質上
    類似之事件涉訟，由敗訴當事人負擔訴訟費用顯失公平者，
    法院得酌量情形，命勝訴之當事人負擔其一部，民事訴訟法
    第80條之1定有明文。本院審酌本件為確認經界事件，性質
    上並無訟爭性，兩造本可互換地位，若本件訴訟費用全部由
    被告負擔，顯失公平，爰依民事訴訟法第80條之1規定，命
    兩造按比例負擔，並諭知如主文第2項所示。
中　　華　　民　　國　 111　　年  　6 　　月　　22　　日
                  沙鹿簡易庭  法  官  賴秀雯
以上為正本係照原本作成。
如不服本判決，應於送達後二十日內，向本院提出上訴狀並表明
上訴理由，如於本判決宣示後送達前提起上訴者，應於判決送達
後二十日內補提上訴理由書（須附繕本）。如委任律師提起上訴
者，應一併繳納上訴審裁判費。
中　　華　　民　　國　　111　 年　  6   　月　　22　　日
                              書記官  陳任鈞